【裁判字號】    97,易,707
【裁判日期】    971229
【裁判案由】    恐嚇等
【裁判全文】
臺灣新竹地方法院刑事判決               97年度易字第707號
公  訴  人  臺灣新竹地方法院檢察署檢察官
被      告  丙○○
                    06巷21.
被      告  乙○○
上列被告等因恐嚇等案件，經檢察官提起公訴（97年度偵字第
3550號），本院判決如下：
    主  文
丙○○犯重利罪，處有期徒刑陸月，如易科罰金，以新台幣壹仟
元折算壹日。
乙○○無罪。
    事  實
一、乙○○與甲○○共同在新竹市○○路○ 段624 號經營美容美
    髮店，2 人為朋友關係，而甲○○因車禍案件亟需籌措一筆
    賠償金，乃透過乙○○之介紹欲向丙○○借款應急。丙○○
    明知甲○○急需款項以支付上開賠償金，竟基於借貸收取重
    利之故意，於民國96年5 月7 日，在上址店內，貸予甲○○
    新台幣（下同）15萬元，並約定每月償還本金及利息共2 萬
    元（換算成年利率達百分之80），共分期15期清償完畢，甲○○並當場應丙○○之要求簽發面額均為2 萬元之本票共15
    紙交付，以作為借款之擔保及日後催討債務之憑據，丙○○
    即以此方式取得與原本顯不相當之重利。嗣甲○○先後給付
    6 期即12萬元予丙○○，並取回6 紙本票後即無力清償，乃
    報警處理，警方於97年5 月19日上午11時30分許，乘丙○○
    前往位於新竹市○○路之中國信託商業銀行地下室向甲○○
    收取欠款時，當場查獲丙○○，並在丙○○身上扣得甲○○
    所簽發之剩餘本票9 紙。
二、案經甲○○訴由新竹市警察局移請臺灣新竹地方法院檢察署
    檢察官偵查起訴。
    理  由
壹、有罪部分：
一、本件被告丙○○於本院準備程序及審判程序中均表示對下列
    所引之各項證據之證據能力無意見，且於言詞辯論終結前，
    就本案證據之調查，均無任何異議，既無異議，依刑事訴訟
    法159 條之5 規定，該等證據自均有證據能力，先予敘明。
二、認定犯罪事實所憑之證據及理由：
（一）被告丙○○於警詢、檢察官訊問時、本院準備程序、審理
      程序訊問時之自白，證明被告確實有於上揭時、地貸予被
      害人甲○○15萬元，及收受被害人所簽發之面額各15萬元
      之本票15紙，以及甲○○已清償6 期12萬元並取回6 紙本
      票，暨遭警查獲之經過等事實。
（二）證人甲○○於警詢、檢察官訊問時及本院審理時之證述，
      證明其有向被告借貸15萬元，約定每月還款2 萬元，分15
      期，共應清償30萬元之事實。
（三）扣案之本票9紙，足資佐證上開事實。
三、對於被告之辯解不採之理由：
（一）被告丙○○否認重利犯行，辯稱：開30萬元之本票是甲○○自願的，借錢給甲○○是不收利息的，是甲○○自己說
      如果手頭寬鬆就可以按票面金額多還一些利息云云。
（二）查，證人甲○○於警詢時指稱：向綽號「陳董」（即被告
      ）借15萬元，陳董要我簽每張每月金額2 萬元的本票共15
      張，總金額共30萬元（見偵查卷第10頁）；於檢察官訊問
      時證稱：96年5 月向丙○○借15萬元，每個月還2 萬元，
      總共要還30萬元等語（見偵查卷第39、53頁）；嗣於本院
      審理時除為相同之證述外，並稱97年5 月19日當天是要還
      陳海濱18萬元等語（見本院卷第31、32頁、第33頁背面）
      。顯然證人向被告借錢之初，2 人已經約定借款15萬元，
      惟共需還30萬元，此對照證人確實有簽發面額2 萬元之本
      票15紙交予被告即明。若如被告上開所辯，利息是以證人
      手頭寬鬆與否來決定，則證人何須簽發上開本票予被告，
      況且，由證人已清償6 期12萬元，被告亦僅返還6 紙本票
      乙情觀之，益徵證人確實必須清償15期30萬元之事實，被
      告上開辯解，顯為事後卸責之詞，不足採信。
      綜上所述，本件事證已臻明確，被告重利之犯行洵堪認定
      ，應予依法論科。
四、論罪科刑之理由：
（一）核被告丙○○所為，係犯刑法第344 條之重利罪。
（二）爰審酌被告素行尚可，貸予金錢收取高額利息牟利之犯罪
      動機與目的、乘被害人急需用錢貸予金錢之手段、致被害
      人負擔本金年利率達百分之80高額利息及犯罪後否認犯行
      ，毫無悔意等一切情狀，量處如主文所示之刑，並諭知如
      易科罰金之折算標準。
（三）扣案之本票9 紙，為被害人出具供擔保所用，被告日後可
      持以對被害人請求未超過法定利息之合法債權，故均不併
      予宣告沒收。
貳、無罪部分：
一、公訴意旨另以：被害人甲○○因經濟困難，未按時清償上開
    陳海濱之借款，丙○○遂委由其友人即被告乙○○向甲○○
    催討，詎被告乙○○竟基於恐嚇之犯意，於97年4 月30日晚
    上6 時許，夥同5 名姓名年籍不詳之成年男子，前往甲○○
    位於新竹市○○路○ 段181 巷157 之2 號，向甲○○之母親
    丁○○恫稱：「你家還有2 個小孩子，給我小心點，再不還
    錢，我就讓他看不到小孩子。」等語，使丁○○心生畏懼，
    致生危害於安全，因認被告乙○○涉犯刑法第305 條之恐嚇
    罪嫌等語。
二、按犯罪事實應依證據認定之，無證據不得認定犯罪事實；又
    不能證明被告犯罪，應諭知無罪之判決，刑事訴訟法第154
    條第2 項、第301 條第1 項分別定有明文。再按犯罪事實之
    認定，應憑真實之證據，倘證據是否真實尚欠明顯，自難以
    擬制推測之方法，為其判斷之基礎；且被害人與一般證人不
    同，其與被告處於相反之立場，其陳述之目的，在使被告受
    刑事訴追處罰，內容未必完全真實，證明力自較一般證人之
    陳述薄弱。故被害人縱立於證人地位而為指證及陳述，且其
    指證、陳述無瑕疵可指，仍不得作為有罪判決之唯一證據，
    應調查其他證據以察其是否與事實相符，亦即仍須有補強證
    據以擔保其指證、陳述之真實性，始得採為斷罪之依據。又
    認定犯罪事實應依證據，為刑事訴訟法所明定，故被告否認
    犯罪事實所持之辯解，縱屬不能成立，仍非有積極證據足以
    證明其犯罪行為，不能遽為有罪之認定；此外，認定犯罪事
    實所憑之證據，固不以直接證據為限，間接證據亦應包含在
    內，惟採用間接證據時，必其所成立之證據，在直接關係上
    ，雖僅足以證明他項事實，而由此他項事實，本於推理之作
    用足以證明待證事實者，方為合法，若憑空之推想，並非間
    接證據（最高法院53年度台上字第656 號、61年度台上字第
    3099號、30年度上字第1831號、32年度上字第67號判例參照
    ）。復按刑事訴訟法第161 條第1 項規定：檢察官就被告犯
    罪事實，應負舉證責任，並指出證明之方法。因此，檢察官
    對於起訴之犯罪事實，應負提出證據及說服之實質舉證責任
    。倘其所提出之證據，不足為被告有罪之積極證明，或其指
    出證明之方法，無從說服法院以形成被告有罪之心證，基於
    無罪推定之原則，自應為被告無罪判決之諭知（最高法院92
    年度台上字第128 號判例、94年度台上字第3326號判決參照
    ）。
三、公訴人認被告涉有前揭恐嚇犯嫌，無非係以告訴人甲○○之
    指訴、證人丁○○於偵訊中之證述為其主要論據。訊據被告
    堅詞否認有何恐嚇犯行，辯稱：丙○○並未委託伊處理債務
    問題，97年4 月30日也沒有去甲○○家等語等語。
四、經查：證人甲○○於警詢、偵查中雖指訴被告乙○○有上開
    恐嚇犯行，惟其於本院審理時證稱：當天並未看見乙○○，
    是事後聽我父母親說來家裡踹門的人是乙○○等語；另證人
    丁○○於本院審理時證稱：我當天有看到乙○○，那時暗暗
    的，我在家裡面從窗戶看出去，我並沒有走出去，是我先生
    出去講話，我是聽我先生說對方說我們家還有小孩子，要我
    們小心點，再不還錢就讓我們看不到小孩等語；惟證人王阿
    苗（即甲○○之父親）於本院審理時卻證稱：沒有見過乙○○，當天來踹門的人說要找甲○○，我回說甲○○不在，對
    方沒有說到甲○○有欠他們錢，也沒有說知道我們家有小孩
    ，我只知道對方在罵人，罵什麼我聽不懂，因為我聽不懂台
    語，我也沒有跟我太太說過對方是來要錢，還要我們小心點
    等話。由上開證人證述可知，案發當天唯一有與到證人家之
    人碰面、對話者為證人王阿苗，然據王阿苗之證述，伊並未
    見過被告乙○○，且當天亦未聽到公訴人所指之上開言語，
    而證人甲○○、丁○○所為關於恐嚇言語之證述，均非其2
    人親自聽聞，顯然，是否確有恐嚇之事，甚或上門恐嚇者是
    否為被告乙○○，仍有疑問。再者，證人丁○○雖於警詢時
    指認被告乙○○之相片，然該指認程序是僅提示被告1 人之
    相片予證人指認，別無他人之相片，則此指認是否客觀正確
    ，亦容有疑義。
五、本件經本院透過直接審理詰問上開3 位證人後，仍認告訴人
    之指述，有如上載可疑之處，告訴人所指稱遭被告恐嚇之真
    實性已難謂無疑，本院尚難得致證人甲○○等3 人遭被告恐
    嚇之有罪確認，依據前揭說明，認應為被告無罪之諭知。
參、適用法律：
（一）刑事訴訟法第299條第1項前段、第301條第1項。
（二）刑法第344 條、第41條第1 項。
（三）刑法施行法第1條之1。
本案經檢察官陳麗芬到庭執行職務。
中    華    民    國    97    年    12    月    29    日
                       刑事第六庭  法  官   魏瑞紅
以上正本證明與原本無異。
如不服本判決應於收受判決後10日內向本院提出上訴書狀，並應
敘述具體理由。其未敘述上訴理由者，應於上訴期間屆滿後20日
內向本院補提理由書(均須按他造當事人之人數附繕本)「切勿逕
送上級法院」。
中    華    民    國    97    年    12    月    29    日
                                   書記官   吳月華


司法院資訊處製作；財團法人民間司法改革基金會備份。
